【裁判字號】    92,上訴,461
【裁判日期】    920909
【裁判案由】    貪污等
【裁判全文】
臺灣高等法院臺中分院刑事判決                    九十二年度上訴字第四六一號
    上  訴  人
    即  被  告  戊○○
    選任辯護人  林萬生
右上訴人因貪污等案件，不服臺灣南投地方法院九十年度訴字第二三九號中華民國九
十二年一月二十四日第一審判決（起訴案號：臺灣南投地方法院檢察署九十年度偵字
第一九四九號），提起上訴，本院判決如左：
    主      文
上訴駁回。
    事      實
一、戊○○係甲○○○股份有限公司（以下簡稱為甲○○○公司）南投營運處營二股
    助理管理師，負責該處營業窗口之公用電話通話卡（以下簡稱為通話卡）調撥、
    保管、銷售款項繳庫、填報營收日報表等業務，為依據法令從事公務之人員。明
    知甲○○○公司南投服務中心民國（下同）八十七年八月份通話卡異動、銷售額
    統計月報表，尚結存新台幣（下同）一百元通話卡數量有一萬二千四百六十張，
    該服務中心於同年九月一日新領二千二百張一百元通話卡，並於九月間銷售三百
    九十七張後，至同年九月十一日止結存一百元通話卡之數量為一萬四千二百六十
    三張，竟萌歹念，意圖為自己不法之所有，於同年九月十二日或十三日中之某一
    日，將其所保管持有之一百元通話卡一萬四千二百六十三張之公有財物，侵占其
    中之一萬四千二百零三張入己（市價每張一百元，合計一百四十二萬零三百元）
    ，得手後將其中之一萬二千張通話卡，透過不知情友人陳柏丞之介紹，出售予自
    稱邱連吉之人。嗣於同年九月十四日上午，該處營業窗口人員林麗淑、劉紹章、
    莊芳霜等人，在受理民眾欲購買一百張一百元之通話卡時，發現值班櫃檯僅剩六
    十張通話卡，而辦公室金庫內又查無庫存之通話卡可供銷售，進而向該處位於南
    崗機房內之公話股人員林亮珠調撥時，經核對戊○○填報之甲○○○公司南投服
    務中心八十七年八月份通話卡異動、銷售額統計月報表，結存一百元通話卡數量
    原應有一萬二千四百六十張，惟實際上，該營業窗口除該六十張外已無一百元通
    話卡可供銷售，經林亮珠等人於九月十四日、九月十五日各緊急調撥二千張、二
    千八百張支援，並於九月十五日上午會同該處各單位共同盤點後，始發覺數量僅
    有二千四百張而有嚴重短缺之情形。事後戊○○為使帳目平衡掩飾罪行，除於同
    年九月十四日下午（即共同盤點之前）先補回其以不詳方式取得之通話卡八百八
    十四張，並於九月十五日各單位共同盤點之後，另行以現金向該處公話股股長吳
    清吉購買一百元通話卡一萬二千張，連同其以不詳方式取得之通話卡一千三百十
    九張，全數補回得以填補庫存差額，且於同年九月十六日移交業務予同事莊芳霜
    接辦。
二、案經法務部調查局南投縣調查站移送臺灣南投地方法院檢察署檢察官偵查起訴及
    由該署檢察官移送併辦（九十年度他字第二一六號）。
    理      由
一、訊據上訴人即被告（以下簡稱為被告）戊○○坦承於前開時間擔任甲○○○公司
    南投營運處營二股助理管理師，負責該處營業窗口之電話卡調撥、保管、銷售款
    項繳庫、填報營收日報表等業務，及該公司南投服務中心八十七年八月份通話卡
    異動、銷售額統計月報表，尚結存一百元通話卡數量有一萬二千四百六十張，該
    服務中心於同年九月一日新領二千二百張一百元通話卡，並於九月間銷售三百九
    十七張後，至同年九月十一日止結存之數量為一萬四千二百六十三張，及八十七
    年九月十五日上午，各單位共同盤點時僅有二千四百張等事實不諱（見本院卷第
    三三頁至第三四頁、第九九頁至第一００頁），惟矢口否認有侵占公有財物之犯
    行，辯稱：當時因伊將其中之一千六百張放在伊辦公室之抽屜內，一萬二千餘張
    放在營業櫃臺之矮櫃，而盤點人員並不知道，故各單位盤點人員於八十七年九月
    十五日上午去盤點時始會發覺僅剩下二千四百張，並非伊予以侵占。又甲○○○
    公司係依公司法所設立之公司，公司營業收入於未解交國庫前，非屬公有財物，
    是上開通話卡並非公有財物，且伊並非依據公法法令而從事職務，不具公務員之
    身分，故並無貪污治罪條例之適用云云。經查：
(一)甲○○○公司南投服務中心八十七年八月份一百元通話卡結存數量應有一萬二千
    四百六十張，惟實際上，八十七年九月十四日上午營業窗口僅剩六十張通話卡可
    供銷售之事實，迭據證人莊芳霜、劉紹章、林麗淑、乙○○、林亮珠、丙○○、
    丁○○、許元國等人，分別於法務部調查局南投縣調站（以下簡稱為南投縣調查
    站）調查時，及原審八十八年訴字第八九號被告被訴貪污一案（該案係被告被訴
    以「以多報少」並填寫不實營收日報表等文書之方式，將營業人員林麗淑等人銷
    售通話卡營收，侵占入己，致八十七年八月份通話卡異動銷售額統計月報表結存
    一百元之通話卡雖有一萬二千四百六十張之多，惟值班櫃檯及辦公室金庫實際可
    供販售者，僅存六十張而己，認被告涉嫌侵占銷售通話卡現金營收一百三十四萬
    二千六百一十元，經原審審理結果，認被告所侵占之財物為通話卡，而非現金收
    入，並認被告之身分並非公務員，而判處被告有期徒刑二年，緩刑五年，嗣經檢
    察官上訴後，本院仍認被告所侵占為通話卡，且具公務員身份，因而以八十九年
    度上訴字第七四四號將原判決撤銷，改判被告有期徒刑五年二月，嗣經被告提起
    上訴，最高法院認原判決既認檢察官起訴之侵占現金營收款項部分不能證明，與
    侵占通話卡部分即無裁判上一罪關係，原判決顯有未受請求而予以裁判之違法，
    而以八十九年度台上字第六九七四號將原判決撤銷並發回本院，嗣經本院以八十
    九年度上更(一)字第四二七號判決被告無罪確定，以下簡稱為前案）偵審時結證屬
    實，並據證人劉紹章於本院八十九年度上訴字第七四四號審理時證述在卷，此外
    ，並有甲○○○公司南投服務中心八十七年八月份通話卡異動銷售額統計月報表
    、甲○○○公司南投營運處通話卡款項清查表、甲○○○公司南投營運處課長丙
    ○○八十七年九月十五日金庫盤檢公話卡數量報告書、甲○○○公司南投營運處
    課長丙○○八十七年九月十六日簽辦調整戊○○職務及交接清單、甲○○○公司
    南投營運處營業窗口八十七年一月至九月公共電話卡ＩＣ卡國際預付卡統計表、
    南投營運處八十七年六月二十六日、八十七年七月十五日、八十七年七月三十日
    、八十七年八月十四日、八十七年九月二日、八十七年九月十四日、八十七年九
    月十五日公用電話通話卡配送簽收單、南投營運處八十七年八月一日至九月十日
    營收日報表、南投營運處營業窗口人員八十七年一月份至九月份營收明細帳單、
    八十七年九月份通話卡批購單等各一紙附卷可稽。又證人即甲○○○公司南投營
    運處業務課營二股股長（即被告之直屬長官）乙○○於南投縣調查站調查時證稱
    「他（指被告）只是支支唔唔，沒有回答為何會如此，也沒有表示放置於辦公室
    內或身上。這是九月十四日下午三點多了」等語，於原審八十八年訴字第八九號
    審理時，證稱該公司出售通話卡均在櫃檯為之，並須當場開具銷售收據報帳，不
    能私下買賣等語（見八十八年度偵字第一八五號偵查卷宗第二０頁，原審八十八
  年訴字第八九號刑事卷第一五七頁），且被告於本院調查時亦自承其於前開時間
    確有將一萬二千張通話卡，透過不知情友人陳柏丞之介紹，私下出售予自稱邱連
    吉之人等情（見本院卷第三三頁），是苟被告未將上開通話卡予以侵占入己，並
    私自販售，大可正當於櫃檯進行交易，何需此舉，且無法提出販售之收據及登記
    營收日報表之資料，以茲佐證，益見被告確有侵占上開通話卡之犯行無疑。
(二)證人陳柏丞於前案偵查中供稱：「大約去年九月時候，日期不清楚，因為我到南
    投福興里‧‧‧有一乩童問我有沒有朋友在賣電話卡，我對他說我有一位朋友在
    上班，我可以幫你問看看」、「向被告拿時尚未下班，還有很多人在」、「有拿
    收據後來拿給邱連吉」、「（你那天去向他拿卡）不太清楚，只知是十六或十七
    日」、「拿錢給他後二、三日去拿卡，時間不太記得」、「沒有找到邱連吉」等
    語（見前開偵查卷第八七、九二、九九頁），又於原審八十八年訴字第八九號審
    理中證稱：「我有一位朋友叫邱連吉要我向被告買電話卡，當時我有向被告買一
    萬二千張共一一四萬元，是邱連吉買去的，可能做鐵工買去送人用的」等語（見
    前開案卷第五四頁），於原審調查時另證稱：「我職業賣茶葉，賣十幾年了，自
    己沒有開店，開車到處賣，我與被告是在南投市福興里的一間廟認識的，我和邱
    連吉也是在廟裡認識的，他當時在做鐵工，邱是自己請工人在承攬工作，我對邱
    的經濟狀況不是很清楚，八十七年那時候邱有在工作，那時是廟裡如果有活動，
    我們就會在那裡幫忙，邱問我電話卡買多一點會不會便宜一點，我說不清楚，請
    邱去問被告，後來我與邱連吉在廟裡遇到就一起去找被告，後來邱就直接問被告
    想買一萬二千張是否可以便宜一點，邱為何要買這麼多我也不清楚，被告當時說
    如果買多一點一張可以便宜五元，當時是月初時談的，邱連吉說等他月底籌出錢
    後再拿錢給被告，月中旬邱來廟裡找我拿錢一起去找被告，當天就交給被告台幣
    一百十四萬元現金，邱的現金當時是用紙袋裝的，交給被告時被告有點收，當天
    並沒有馬上交付電話卡，被告說等過幾天再來電信局拿，拿錢去給被告時我在現
    場，拿電話卡是在給錢二、三天後，我開我的車載邱去電信局，是我進去拿的，
    邱在車上等候，因為那邊不好停車，拿了三箱電話卡，一箱四千張，拿了三箱，
    領後回到廟裡，就交給邱，就各自回家了，被告說電話卡是跟上面調貨的」等語
  （見原審九十年十二月七日訊問筆錄），惟無法提出購買之收據以茲佐證，且該
    證人供稱購買之時間及交付電話卡之時間過於空泛，另審諸證人邵泰康於原審調
    查時證稱：「我擔任通話卡銷售工作，最多營業人員三人一日共賣出約二百張，
    三年來未曾接過大量的訂單」等語（見原審九十年八月三日訊問筆錄），上開交
    易過程，顯然離奇，是陳柏丞上開供詞是否可信，已非無疑。而原審八十八年訴
    字第八九號案審理時，經調閱邱連吉之全戶戶籍謄本，並依址傳喚證人張水錦、
    邱連吉、邱連周、邱連進、邱連財、邱連福、邱昌亨、邱昌勇等人，依邱連財、
    邱連周於八十八年十一月二日所證稱：「與邱連吉是兄弟關係，其人於八十七年
    去逝」、「不知他以何為生，但其住所經常在換，不知其業」等語（見前開案卷
    第一四一頁），且依卷附邱連吉之戶籍謄本所載，已於八十七年十月二十二日接
    通報於八十七年十月五日死亡，登記之學歷為國校肄，職業係自耕農（見前開案
    卷第一○○、九六頁），可見證人陳柏丞上開所供其受證人邱連吉所託向被告購
    買一萬二千張通話卡，無從獲得證實，是證人陳柏丞所供既不夠具體，自難遽為
    被告有利之認定。
(三)證人吳清吉即甲○○○公司南投營運處公話股股長於前案南投縣調查站調查時及
    偵訊中證稱：「被告於八十七年九月十五日有向我購買一萬二千張一百元電話卡
    ，由我本人親送被告收受」、「被告以現金一一四萬元支付」等語，又於偵查中
    供稱：「九月十五日有送一萬二千張電話卡賣給被告」、「被告打電話說有民眾
    要買‧‧‧錢現金他當面交給我」等語（見前開偵查卷第二六、三五頁），繼於
    原審八十八年訴字第八九號案審理時供稱：「有賣被告電話卡，但時日已久，忘
    了時間及數量」等語，並再供稱「（賣電話卡給被告是否在被告被發現侵占之前
    ）是在之前」云云（見前開案卷第五四頁），其於偵查中兩度明確供稱係在九月
    十五日出售通話卡予被告，經核與證人林亮珠於南投縣調查站調查時所供情節相
    符（見前開偵查卷二三、三四頁），至其後陳稱時間已久，時間及數量記不得，
    事後卻改稱在被告遭查獲之前出售等語，應係事後迴護被告之詞，不足採信。且
    依扣案之電信費收據所示（即外放證物附件六），該一萬二千張通話卡買賣之承
    買人既載明為被告而非該南投營運處，日期為八十七年九月十五日，且係被告以
    現金一一四萬元支付，在在有違因公採購之常情，是證人吳清吉改稱本件查獲（
    即八十七年九月十四日）之前，即已出售予被告，自難採取。
(四)證人劉紹章於南投縣調查站調查時就八十七年九月十四日短缺通話卡之情事，供
    承甚詳在卷，並於前案偵查中為同一之供詞（見前開偵查卷第十三頁、三一頁）
    ，復於原審八十八年訴字第八九號案八十八年八月十二日證稱：「是當時他們要
    拿時，林亮珠說庫存報表應該有，叫我去拿，我一進去看，倉庫內沒有，因平常
    是班長管向他拿都有，不知當時為何沒有」等語（見前開案卷第七七頁），前後
    所供一致，證人於本院八十九年度上訴字第七四四號案八十九年五月二十五日調
    查時，亦證稱：「營運窗口平常有二人，收費、賣電話卡」、「一天交兩次，早
    上十時、下午三時半各交一次，是交給班長戊○○」、「每天隨時向班長領貨，
    約賣五百張」、「九月十四日班長不在，當天林麗淑可能去金庫拿不到電話卡，
    我不在」、「我不知班長是休假或溜班，他有去上班不在位置」、「不知班長九
    月十五日有上班」、「九月十七日有人要買電話卡，我幫他從櫃子搬三箱東西，
    他說是電話卡，每箱四千張」等語在卷（見該案卷第二九頁），被告亦坦承其於
    八十七年九月十四日、九月十五日有上班，但有離開座位等語，核與證人劉紹章
    所供相符，是被告辯稱：其保管之一萬二千張通話卡係放在辦公室自己另外之櫃
    子內並未動用，而向吳清吉所購三箱通話卡，是事先訂購，於九月十五日上午吳
    清吉送至辦公室，即同時交付陳柏丞云云，核與證人劉紹章於原審所供九月十七
    日搬運交付之情節明顯不合，亦與上開證人吳清吉、陳柏丞所供不合，自難採信
    。
(五)證人林亮珠於南投縣調查站調查時證稱：「十四日中午就補送二千張電話卡到營
    二股營業窗口供銷售」，核與證人莊芳霜於南投縣調查站調查時所供稱：「窗口
    僅剩六十張不夠銷售，直到十四日下午才撥用二千張，九月十五日繼撥用二千八
    百張通話卡供銷售」之情節相符，並有外放證物附件八之「公用電話通話卡配送
    簽收單」二紙在卷可稽，則九月十四日上午窗口僅有六十張可供銷售，該南投營
    運處公話股於同日下午、九月十五日上午另行補送二千張、二千八百張支援之情
    事，均堪認定。且依前案偵查卷六六頁之資料，九月十四日銷售五百四十四張、
    九月十五日銷售四百二十六張，則如非上開通話卡之緊急支援，九月十四日、九
    月十五日顯無法供應民眾購買需求甚明。又證人劉紹章於南投縣調查站調查時供
    稱：「由會計室主任趙秀蓮等人，於十五日上午再盤點清查金庫內之庫存數量，
    一百元通話卡為二四○○張」、「因辦公室之金庫，被告也保管鎖匙，故應是他
    於事發後，當日下午補回，且公話股也撥用二千張，但數量還是不足」等語（見
    前開偵查卷十四頁反面），依原先僅剩之六十張，加上撥用之二千張，扣除該日
    賣出之五百四十四張計算，其十四日結餘數量應為一千五百十六張，與該二千四
    百張相差仍有八八四張，佐以被告於南投縣調查站調查時所供「九月十四日我上
    九時至十三時之班及十四時至十八時的班，當天我曾於十一時三十分出去，至十
    四時五十分返回辦公室，十六時三十分外出即未再返回辦公室」云云，可見被告
    確有於九月十四日下午（或晚上）私自補回八百八十四張之通話卡，亦無疑義。
(六)再者，證人劉紹章於南投縣調查站調查時復供稱：「被告於八十七年九月十六日
    下午即補回，並與莊芳霜辦理交接，他是於九月十五日向本處公話股批購一萬二
    千張之通話卡，且當日下午有人持一○五○張之通話卡收據要我交給被告」等語
    ，核與證人乙○○所供：「事後我聽劉紹章談及他於九月十五日下午後，有陸續
    購買通話卡補回」、「經清查挪用之電話卡約有一三二三三張」及莊芳霜所供「
    我於九月十六日接交，被告所移清單數量為一八○九三張，九月十五日各部門盤
    點之數量則為二四○○張，故挪用之數量應為一三二三三張」、「（移交時為何
    有一八○九三張）應該是被告於九月十五日中午以後，才私自購買補回歸墊」情
    節至為相符，則依上所述，九月十四日餘額數量應為一千五百十六張，加上九月
    十五日支援之二千八百張，扣除十五日銷售之四百二十六張，其結餘數量應為三
    千八百九十張而已，何以被告於九月十六日移交時卻有高達一萬八千零九十三張
    之數量可供移交，在在與事實難以吻合，堪認被告於九月十五日以現金所購之一
    萬二千張即係欲回補之用（其於八十七年九月十四日下午先補回以不詳方式取得
    之八百八十四張之通話卡，於九月十五日各單位共同盤點之後，除前述一萬二千
    張之外，另連同其以不詳方式取得之通話卡一千三百十九張，全數補回得以填補
    庫存差額），至為灼然。又證人許元國於前案偵查中就查獲之過程證稱綦詳（見
    前案偵查卷第六二、六三頁），且依前開偵查卷六五、六六頁所附「甲○○○南
    投營運處助理管理師戊○○涉嫌侵占通話卡款項清查表」等所載，八十七年九月
    十三日應有一百元通話卡結存數量一萬四千二百六十三張（含九月十四日上午窗
    口保管之六十張），短少數量為一萬四千二百零三張。而依上所述，九月十四日
    窗口僅剩六○張，九月十四日、九月十五日各支援二千張、二千八百張，且該二
    日各出售五百四十四張、四百二十六張，則依被告九月十六日移交之一萬八千零
    九十三張計算，先加上出售之五四四張、四二六張，扣除支援之二千張、二千八
    百張，其結果數量應為一萬四千二百六十三張，與上開之計算結果相同，益見確
    有短缺並補回一萬四千二百零三張之情事，被告於原審空口辯稱未有補回行為云
    云，不足憑採。
(七)再依扣案證物之「甲○○○公司南投服務中心通話卡異動、銷售額統計月報表」
    所載，該中心八十七年八月三十一日止之結存數為一萬二千四百六十張，又依「
    甲○○○南投營運處營業窗口通話卡異動、銷售統計表」所載（即外放證物附件
    七）：九月一日領收二千二百張，其後即無新領之資料，九月一日出售一百二十
    張（未有日期者則係未有出售數量）、九月二日出售二十四張、九月三日出售三
    十三張、九月四日出售三十張、九月五日出售三十張、九月七日出售四十二張、
    九月八日出售三十二張、九月九日出售四十二張、九月十日出售二張、九月十一
    日出售四十二張，計算後其結餘為一萬四千二百六十三張，與該統計表所載相符
    ，九月十二日、九月十三日均無銷售紀錄，其結餘張數亦應為一萬四千二百六十
    三張，復與上開證人許元國證稱內容及前開偵查卷六五、六六頁記載之結果相符
    ，則被告確有侵占一萬四千二百零三張通話卡之犯行，已甚明確。且依該附件七
    之統計表資料，堪認被告係在九月十二日或九月十三日未有出售紀錄中之某一日
    侵占販售得逞。被告雖於九月十四日、九月十五日合計補回一萬四千二百零三張
    通話卡，惟侵占罪係即成犯，於被告將上開一萬四千二百零三張通話卡變易為所
    有之犯意而侵占時（同年九月十二日或十三日之某一日），即已成立，至其於犯
    後補回之行為係屬犯後態度問題，並無礙於上開侵占公有財物罪責之成立。又證
    人劉紹章、莊芳霜於調查時所證稱被挪用之張數為一萬三千二百三十三張，及公
    訴人僅就八十七年八月份通話卡異動、銷售額統計月報表所示結存通話卡之數量
    一萬二千四百六十張，扣除案發當時留存於值班櫃檯之六十張，因認被告侵占一
    萬二千四百張，均疏未就八十七年九月份通話卡配送及銷售狀況詳為勾稽，自難
    遽採。換言之，依前所述，被告於同年九月十四日被查獲之張數既僅六十張，而
    該日應有一萬四千二百六十三張，可見被告於九月十二日或十三日中之某一日有
    將該一萬四千二百零三張私自挪用，縱嗣被告於九月十四日下午、九月十五日上
    午有另行補回該張數，因而於九月十六日移交時仍有相符之一萬八千零九十三張
    可供移交，惟侵占罪係即成犯，故仍難阻卻該侵占張數之認定，是上開證人證稱
    之張數，及檢察官認定之張數，容有未洽，本院認被告侵占之張數應以一萬四千
    二百零三張較為可採，併此敘明。
(八)參以證人乙○○於本院調查時到庭結證稱：「我是於八十七年九月十四日當天下
    午三點左右才知道我們單位留存之通話卡數量不對，當時被告並未對我說他把通
    話卡放在辦公室內或是身上，經我們營運處之政風單位查的結果通話卡有可能被
    被告私下賣掉。被告要私下販售這些電話卡事先並未向我報告，通話卡依規定不
    能私下販售，且平常應放在金庫內，該段時間被告應該不可能將通話卡放在他的
    抽屜內，我們經理也有到金庫去檢查，是少了這些電話卡」等語（見本院卷第六
    六頁至第六八頁）。證人丙○○結證稱：「我是甲○○○公司南投營運處業務課
    長，本件案發時我係擔任營二股管理師，我是於八十七年九月十四日下午四時許
    ，被告的股長乙○○向我報告，我才知道被告所保管的通話卡有短少。依規定通
    話卡平常應該放在金庫內，所以當時我們知道後，有會同政風單位之副管理師丁
    ○○去金庫清查，清查結果有跟月報表不合，大約短少有一萬四千張左右」等語
    （見本院卷第七六頁至第七九頁）。證人丁○○亦結證稱：「我是在甲○○○公
    司南投營運處政風室擔任副管理師，我們政風單位係八十七年九月十五日上午上
    班的時候我們經理叫我們會同會計室、及被告的課長去清查，才知道被告保管之
    通話卡有短少，因依規定通話卡平常應該放在金庫內，所以我們才去金庫清查，
    當時雖然我們並未清查被告之矮櫃、抽屜，但因本件通話卡之數量太多，被告應
    該不可能將通話卡放在矮櫃、抽屜。我們追查結果該短少之通話卡應該是被告私
    自賣掉了，被告要賣之前並未報請你們單位核准。當時我們曾問被告那些電話卡
    在何處，被告說不出所以然。後來於八十七年九月十五日下午，被告有從我們公
    用電話股買回來補足」等語（見本院卷第八六頁至第八八頁），益證被告應有侵
    占上開通話卡後私自販售之犯行。
(九)按股份有限公司，政府股份既在百分之五十以上，縱依公司法組織，亦係公營事
    業機關，其依法令從事於該公司職務之人員，自應認為刑法上所稱之公務員。次
    按國營事業轉投資於其他事業之資金，應視為政府之資本，如其數額超過其他事
    業資本百分之五十者，該其他事業即屬於國營事業管理法第三條第一項第三款之
    國營事業（司法院大法官會議釋字第八號、第四十一號解釋參照）。經查原電信
    總局係於八十五年七月一日改制分別成立新制電信總局及甲○○○公司，改制後
    ，新制電信總局負責電信行政監督，甲○○○公司則專責經營電信事業，甲○○
    ○公司係交通部依電信法第三條設立之國營電信公司，目前（指八十九年七月間
    ）該公司所有之股份除中油、台電、台糖、台盬、中船、中銀等公司各持有一股
    外，其餘均由交通部持有，該公司員工均屬於刑法上所稱之公務員，各分公司、
    營運處、服務中心均應分派員工擔任各項業務，如員工經分派擔任前項業務，該
    項銷售工作自屬其職務之範圍，有該公司八十九年七月二十日信法三字第八九Ａ
    一二○○二○四號函一份在卷可稽（見本院八十九年度上訴字第七四四號刑事卷
    第五七頁至第五八頁），並有該公司章程乙份附卷可按（見原審八十八年訴字第
    八九號刑事卷第三五頁至第四一頁）。又甲○○○公司於八十八年五月十八日曾
    以信運六字第八八Ｃ七七○一四四八號函函覆原審稱：「本公司銷售公用電話通
    話卡業務，係奉交通部核定之本公司章程第二條第一項第八款規定辦理，其收取
    銷售款項列為本公司營業收入，並依會計作業處理程序解交公庫」等情（見原審
    八十八年訴字第八九號刑事卷第二九頁），及於九十二年六月二十四日以信財四
    字第九二Ａ0000000函函覆本院稱：「本公司於八十五年七月一日改制為
    股份有限公司組織，於八十七年八、九月間時，交通部（政府股份）持有本公司
    股份比例為百分之百」等情（見本院九十二年度上訴字第四六一號刑事卷第六０
    頁），益見甲○○○公司於案發時（八十七年九月間）政府股份達百分之百，為
    官股持有之公營事業，被告在該公司南投營運處負責營業窗口之電話卡調撥、保
    管、銷售款項繳庫、填報營收日報表等業務，自屬依據法令從事公務之人員甚明
    。又甲○○○公司銷售公用電話通話卡業務，既係奉交通部核定之該公司章程第
    二條第一項第八款規定辦理，收取銷售款項列為該公司營業收入，並依會計作業
    處理程序解交公庫（已如前述），則被告因執行職務所保管持有之上開通話卡在
    未銷售之前，自屬公有財物無疑。被告具狀辯稱該公司係社團法人，該銷售通話
    卡與一般民間公司無異，應非執行公務，並無貪污治罪條例之適用云云，核無可
    採。又被告係依據法令從事公務之人員，已臻明確，被告於原審請求另聲請司法
    院大法官會議重作解釋，核無必要，附此說明。
(十)綜上所述，足證被告上開所辯顯係飾卸之詞，不足採信，是罪證明確，被告之犯
    行堪以認定。
二、查被告於南投縣調查站調查時自承「我是省立南投高中畢業，六十八年進入彰化
    電信局擔任差工，七十一年間調到南投電信局服務迄今，擔任營業窗口之公用電
    話通話卡調撥、銷售款項繳庫、填報營收日報表等業務」等語在卷，自堪認其對
    甲○○○公司之經營事業有所瞭解，則其執行上開職務，自係依據法令從事公務
    ，要堪認定。又依證人莊芳霜於調查時所供「至於未銷售完之通話卡窗口值班人
    員均應列入移交，並應放置於辦公室之金庫內，不得帶出或作私用，戊○○亦應
    將保管之通話卡放置於金庫內」等語（見上開一八五號偵查卷第十頁），足見被
    告所保管之上開通話卡係屬於其職務上所持有之物，且應放置於其辦公室之金庫
    內，不得擅自帶離或挪用。且依證人陳柏丞前案偵查中所供「向被告拿時尚未下
    班，還有很多人在」等語，自堪認被告係上班中之挪用，是被告就其職務上持有
    之上開通話卡予以侵占後並將其中之一萬二千張銷售予他人，其主觀上顯具有不
    法所有之意圖甚明。核被告所為，係犯貪污治罪條例第四條第一項第一款之侵占
    公有財物罪。公訴人雖認被告係自八十七年二月間某日起，連續多次將上開通話
    卡一萬二千四百張侵占入己，應成立連續犯云云。但查被告共侵占一萬四千二百
    零三張，已如前述，另依本院調查所得，並無證據足資認定被告係連續多次侵占
    犯行，是公訴人認被告共侵占一萬二千四百張，且應成立連續犯，均有誤會。又
    移送併辦部分（九十年度他字第二一六號）與本件係屬同一事實，為起訴效力所
    及，本院自應併予審判。復查被告在甲○○○公司服務已二十餘年，已屆可退休
    之年，且本件案發後已立即自動全數分批補回該侵占而短缺之一萬四千二百零三
    張通話卡，使甲○○○公司實際上未受任何損失，足見被告良知未泯，其犯罪情
    狀在客觀上非無可憫之處，而貪污治罪條例第四條第一項第一款之侵占公有財物
    罪，其法定刑為無期徒刑或十年以上有期徒刑，得併科新台幣一億元以下罰金之
    罪，情輕法重，本院認如處法定低度刑期猶嫌過重，爰依刑法第五十九條之規定
    酌減其刑。原審調查後適用貪污治罪條例第二條前段、第四條第一項第一款、第
    十七條、第十九條、刑法第十一條前段、第五十九條、第三十七條第二項，並審
    酌被告犯罪之動機、目的、手段、所得利益約為市價一百四十二萬零三百元、事
    後已自動全數分批補回該侵占而短缺之通話卡，使甲○○○公司實際上未受任何
    損失，及其犯後態度等一切情狀，量處被告有期徒刑五年二月，並宣告褫奪公權
    三年，以示懲儆。另說明被告並不成立刑法第二百十六條、第二百十三條之行使
    公文書不實登載罪（詳如後述）及被告所侵占之通話卡一萬四千二百零三張已全
    部自動繳回，故不另為追繳、追徵或以財產抵償之諭知，及本件並無自首、自白
    或所得財物在五萬元以下之情節，自無該條例得減輕其刑規定之適用，認事用法
    核無違誤，量刑亦妥適。被告上訴意旨仍執前詞否認犯罪，並無理由，應予駁回
    。又後述行使公文書不實登載罪既經另案判決無罪確定，即與本件（侵占公有財
    物罪）不生裁判上一罪之關係，是本件非該無罪部分之確定判決效力所及，本件
    自應另行判決，附此敘明。
三、公訴意旨另以：被告明知其營業窗口人員，每日下班前送交其彙報之銷售公用電
    話通話卡現金款項、個人營收明細帳單、收據憑證等，應依規定據實填報營收日
    報表，連同銷售現金款項轉交出納人員存入公庫帳戶內，詎被告竟基於概括之犯
    意，意圖為自己不法之所有，自八十七年二月間起，連續將該處營業窗口人員林
    麗淑、邵泰康、劉文田、及協辦之劉紹章等人，每日送交其彙報之營收明細帳單
    、收據憑證等資料加以隱匿，復以多報少方式，在其職務上所掌管之每日營收日
    報表、每月南投服務中心通話卡異動、銷售額統計表等公文書上為不實之填載，
    並持以呈報該處會計、公話股等部門而行使之，以規避稽核實際銷售額，足以生
    損害於甲○○○公司計算通話卡庫存及銷售之正確性，因認被告另涉有刑法第二
    百十六條、第二百十三條行使公文書不實登載之罪嫌云云。惟查被告此部分犯行
    ，業經臺灣南投地方法院檢察署檢察官以八十八年度偵字第一八五號提起公訴，
    嗣經本院八十九年度上更(一)字第四二七號判決被告無罪確定，有本院上開案號之
    刑事卷足按，復有台灣南投地方法院檢察署刑案資料查註紀錄表、台灣高等法院
    被告全國前案紀錄表等各一份附卷可稽，公訴人就同一事實重行起訴，顯有違一
    事不再理之原則，惟因公訴人認此部分，與前開科刑部分係屬具有方法、結果關
    係之牽連犯，為裁判上一罪，故不另為免訴之諭知，併此說明。
四、據上論結，應依刑事訴訟法第三百六十八條，判決如主文。
本案經檢察官己○○到庭執行職務。
中      華      民      國      九十二  年      九      月      九      日
                                臺灣高等法院臺中分院刑事第八庭
                                      審判長法  官  羅  得  村
                                            法  官  陳  毓  秀
                                            法  官  劉  榮  服
右正本證明與原本無異。
如不服本判決應於收受送達後十日內向本院提出上訴書狀，其未敘述上訴之理由者並
得於提起上訴後十日內向本院補提理由書（均須按他造當事人之人數附繕本）。
                                            書記官  陳  俞  豪
中      華      民      國      九十二  年      九      月十      日
附錄論罪法條：
貪污治罪條例第四條第一項第一款
有下列行為之一者，處無期徒刑或十年以上有期徒刑，得併科新台幣一億
元以下罰金：
一  竊取或侵占公用或公有器材、財物者。
二  藉勢或藉端勒索、勒徵、強占或強募財物者。
三  建築或經辦公用工程或購辦公用器材、物品，浮報價額、數量、收取
    回扣或有其他舞幣情事者。
四  以公用運輸工具裝運違禁物品或漏稅物品者。
五  對於違背職務之行為，要求、期約或收受賄賂或其他不正利益者。
前項第一款至第四款之未遂犯罰之。
                                                                       Ａ


司法院資訊處製作；財團法人民間司法改革基金會備份。
